最高法院刑事判決　　　　　　九十六年度台上字第二四二五號
上　 訴 　人　台灣高等法院台中分院檢察署檢察官
上訴人即被告　甲○○
　　　　　　　丙○○
　　　　　　　丁○○
被　　　　告　乙○○
　　　　　　　戊○○
上列上訴人等因被告等偽造有價證券等罪案件，不服台灣高等法
院台中分院中華民國九十五年三月十五日第二審更審判決（九十
四年度上更(一)字第二九號，起訴案號：台灣台中地方法院檢察署
九十年度偵字第一七七五、一七七六、二五七五、三二一０、三
三０六、三三九一、四０四四號），提起上訴，本院判決如下：
    主  文
原判決關於乙○○、丙○○、丁○○部分撤銷，發回台灣高等法
院台中分院。
檢察官對戊○○、甲○○之上訴部分；暨甲○○之上訴均駁回。
    理  由
一、發回部分（即檢察官對乙○○上訴部分，及丙○○、丁○○
    之上訴）：
本件原判決認定：上訴人即被告甲○○（檢察官對甲○○及甲○
○之上訴均駁回，詳如後述）與鍾陸益（另案處理）及綽號「仙
仔」之成年人等，共同意圖為自己不法之所有，組成牙保贓車牟
利之集團核心，分別覓得願出面冒名典當贓車之人頭，而基於概
括之犯意，與該等人頭即被告乙○○、上訴人即被告丙○○、丁
○○，已判刑確定之詹富添、劉瑛瑛，及簡嘉保、邱源春（以上
二人另案處理）和另不詳姓名成年人，藉由偽造公印文進而偽造
特種文書國民身分證行使，行使偽造之車牌、行車執照特種文書
，行使偽造之汽車出廠與貨物稅完稅照證及汽車新領牌照登記書
公文書，或併偽造私文書當票行使或併意圖供行使之用偽造本票
行使等手段，牙保贓車、詐騙當舖之財物（犯行詳如原判決附表
二及原判決附表四所示，被害人詳如原判決附三所示，贓車詳如
原判決附表一所示）。而上述人頭，則基於概括之犯意，各就原
判決附表二及原判決附表四所列其實際參與實施之各次犯行（乙
○○參與原判決附表二編號一、三、四、五、六、九、十四、十
五、十六、十七，丙○○參與原判決附表二編號十二、十七，丁
○○參與原判決附表二編號十三之犯行，其餘人頭實際參與情形
亦各見原判決附表所載），與集團主謀核心甲○○、鍾陸益、「
仙仔」等及於該次參與實施之其他人頭，具有共同犯意之聯絡而
做案。嗣經警先查獲詹富添、乙○○、丙○○三人，扣得偽造之
謝世專身分證影本一張、行動電話卡一張等物；再經由詹富添、
乙○○二人供述，查獲簡嘉保、劉瑛瑛、戊○○，並當場扣得簡
嘉保駕駛之車牌號碼３Ｇ─９８２８號自用小客車贓車一部（懸
掛Ｚ７─５１７８號車牌，即原判決附表一編號１５號贓車）及
停放該處之車牌號碼７Ｂ─６６５９號自用小客車贓車一部（懸
掛２Ｌ─０８７９號車牌，即原判決附表一編號１６號贓車），
並於劉瑛瑛身上起出甲○○交予簡嘉保後，再轉交予劉瑛瑛之貼
有劉瑛瑛相片偽造「陳雪香」身分證一枚及偽造車牌號碼２Ｌ─
０８７９自用小客車之行車執照、貨物稅完稅照證、汽車新領牌
照登記書各一紙；復經簡嘉保等人之供述，查獲甲○○，並起出
原判決附表一編號號及號之二部贓車。再查獲鍾陸益，扣得
其駕駛之原判決附表一編號號之贓車一部，及供偽造身分證用
印有梅花圖樣之空白塑膠套一百枚及刻有四九三Ｍ與九Ｍ之變造
引擎號碼用鐵片二片等情。因而撤銷第一審關於乙○○、丙○○
、丁○○有罪部分之判決，改判論處乙○○共同意圖供行使之用
，而偽造有價證券（累犯）；丙○○共同連續行使偽造公文書，
足以生損害於公眾及他人（累犯）；丁○○共同意圖供行使之用
，而偽造有價證券（累犯）等罪刑。固非無見。
惟查：(一)、有罪判決書所認定之犯罪事實，為論罪科刑適用法律
之基礎，故凡與適用法令有關之重要事實，必須詳加認定，明確
記載，然後敘明憑以認定之證據及理由，始足為適用法令之依據
。(1)原判決僅認定被告等與鍾陸益、綽號「仙仔」等不詳姓名成
年人，藉由偽造公印文進而偽造特種文書國民身分證行使，觸犯
偽造公印文、偽造特種文書及行使之罪。並未明確認定被告等於
何時、如何參與偽造行為之實行，或對何人之偽造行為如何為犯
意之聯絡或行為之分擔，亦即被告等此部分之犯罪態樣不明，自
不足資為適用法律論以此項犯罪共同正犯之依據，已有未合。(2)
原判決謂被告等行使偽造之車牌、行車執照特種文書，行使偽造
之汽車出廠與貨物稅完稅照證及汽車新領牌照登記書等公文書，
冒名典當贓車，成立行使偽造文書罪，並未認定被告等有共同參
與偽造之行為，然對於綽號「仙仔」、甲○○、鍾陸益等人交付
前開文書時，乙○○、丙○○、丁○○等人是否知悉係偽造之文
書仍予以行使，未加審究說明，即認共犯行使偽造文書之罪，亦
有可議。(3)原判決謂乙○○、丙○○、丁○○等三人典當贓車而
為牙保，共犯牙保贓物罪，但未認定說明牙保何人之贓車，及其
憑以認定之理由，同有未合。(二)、審理事實之法院，對於案內與
待證事實有重要關係，而屬依法應予調查之證據，如未依法調查
或雖已調查而未調查明白，即與證據未經調查無異，如率行判決
，其判決當然為違背法令。又證據之證明力，固屬於法院判斷之
自由，但不得違背經驗法則，如其判斷仍存有疑竇，則在應予調
查之證據究明釐清前，尚難遽採為被告有利或不利之認定。(1)原
判決理由一、說明詹富添於警詢時供稱，在民國八十九年十二月
初至十二月十三日間，由綽號「林仔」（甲○○）共偷三部自小
客車，向不詳當鋪詐取每部約新台幣（下同）四十萬元得逞等語
，而採為被告等不利認定之依據（原判決第七頁第十二至第十六
行）。如果無訛，則甲○○、綽號「仙仔」等交付乙○○等人典
當之贓車，是否均係甲○○、「仙仔」之集團成員行竊所得？若
然，則原判決認定之共犯乙○○等人典當各贓車，應屬處分贓物
之行為，而無成立牙保贓物罪之餘地。實情如何？原審未詳加究
明釐清，遽認彼等均為牙保贓物罪之共同正犯，尚嫌速斷。(2)乙
○○、丙○○、丁○○等人冒名向各被害人典當贓車，其主觀犯
意究係基於牙保贓物抑或意圖不法所有之詐欺取財犯意而為？如
彼等典當贓車在詐欺取財，能否認有牙保贓物之犯意，而兩種犯
意併存，成立二個犯罪行為之牽連犯？原審未詳加勾稽釐清，遽
認彼等此部分犯行成立牙保贓物罪及詐欺取財罪之牽連犯，其審
理亦有未盡。(三)、刑法第五十九條之酌量減輕其刑，必於犯罪之
情狀，在客觀上足以引起一般同情，認為即予宣告法定低度刑期
，猶嫌過重者，始有其適用。被告乙○○當人頭假冒他人名義，
典當贓車次數甚多，能否謂一時失慮而犯罪，已非無疑。且縱令
如原判決所認其因一時失慮，貪圖小利，充當人頭，並非前開犯
罪集團之核心分子，但其犯罪情節不輕，原審適用刑法第五十九
條酌減其刑，亦有未合。檢察官上訴意旨指摘原判決關於乙○○
部分不當；丙○○、丁○○上訴意旨分別指摘原判決關於其本人
部分不當，均非全無理由，應認原判決關於此部分有撤銷發回更
審之原因。至原判決理由六、說明對乙○○、丙○○、丁○○不
另為無罪之諭知部分，基於審判不可分原則，併予發回更審，附
此敘明。
二、駁回部分：
(一)、檢察官對甲○○及被告戊○○之上訴部分：
按刑事訴訟法第三百七十七條規定，上訴於第三審法院，非以判
決違背法令為理由，不得為之。是提起第三審上訴，應以原判決
違背法令為理由，係屬法定要件。如果上訴理由狀並未依據卷內
訴訟資料，具體指摘原判決不適用何種法則或如何適用不當，或
所指摘原判決違法情事，顯與法律規定得為第三審上訴理由之違
法情形，不相適合時，均應認其上訴為違背法律上之程式，予以
駁回。檢察官對甲○○、戊○○部分之上訴意旨略稱：車號７Ｖ
─６６５９號小客車（懸掛２Ｌ─０８７９號車牌），係甲○○
叫簡嘉保去駕駛，並拿偽造之車籍證件及身分資料轉交劉瑛瑛去
典當，簡嘉保乃將車鑰匙交予知情之被告戊○○去駕駛該車搭載
劉瑛瑛，準備去典當，業據簡嘉保、劉瑛瑛於偵查中證述屬實。
戊○○於偵查中亦自承與簡嘉保在九十年一月十三日，一同至桃
園縣大溪鎮○○路一號對面空地，由簡嘉保交付車號７Ｖ─６６
５９號小客車之鑰匙，欲搭載劉瑛瑛前往典當贓車，則戊○○即
令在前往典當前為警查獲，致行使偽造證件及牙保贓物犯行未遂
，戊○○亦應成立收受贓物罪。另（移送併辦部分）戊○○於八
十九年十一月二十四日收受甲○○所交付之懸掛偽造Ｗ４─６７
６８號自小客車（原車號Ｖ５─０８１１號），與邱原春共同持
偽造之劉文垣身分證、行車執照、汽車新領牌照登記書等證件前
往桃園縣平溪鎮○○路一四五號中文當舖典當獲款五十萬元一節
，業據共犯邱源春於警訊中供承明確，戊○○自甲○○處取得贓
車應為連續犯，且與其為典當贓車而行使偽造公文書，進而詐欺
取財有裁判上一罪之關係。原審就戊○○、甲○○該部分行為竟
為無罪之判決，認事用法有違誤等語。
惟查：犯罪事實之認定，應憑證據，如未能發現相當證據，或證
據不足以證明被告犯罪時，自不能以推測或擬制之方法，以為裁
判之基礎。而證據之取捨與證據之證明力如何，均屬事實審法院
得自由裁量、判斷之職權；茍其此項裁量、判斷，並不悖乎通常
一般人日常生活經驗之定則或論理法則，又於判決內論敘其何以
作此判斷之心證理由者，即不得任意指摘其為違法，而據為提起
第三審上訴之合法理由。原判決以公訴意旨指戊○○就原判決附
表二所列犯行，與甲○○等人有犯意聯絡及行為分擔，涉犯刑法
第二百零一條第一項偽造有價證券、刑法第二百十六條、第二百
十一條行使偽造公文書、刑法第二百十六條、第二百十條之行使
偽造私文書、刑法第三百四十九條第二項牙保贓物、刑法第二百
十六條、第二百十二條行使偽造特種文書、刑法第二百十八條第
一項偽造公印文及刑法第三百三十九條第一項、第三項之詐欺取
財、詐欺取財未遂等罪嫌云云。經查：(1)戊○○始終否認有該犯
行。(2)原判決附表二所列各次犯行中，均查無任何證據足證戊○
○有參與。(3)起訴書關於戊○○涉案部分，僅記載於九十年一月
十三日十四時三十分許，在桃園縣大溪齊明路一號對面空地，查
獲簡嘉保、劉瑛瑛及戊○○、曹榮懷（另不起訴處分確定），並
當場扣得簡嘉保駕駛之車牌號碼 3G-9828號自用小客車一部（懸
掛Z7-5178）及停放該處之車牌號碼7B-6659號自用小客車贓車一
部（懸掛 2L-0879號車牌）」云云。縱認戊○○與其他一同遭查
獲之人將進行行使偽造證件牙保贓車之犯行，亦尚未至著手階段
，無法論罪。又戊○○係主謀者甲○○等人覓得之人頭，既查無
證據，足證其有參與原判決附表二所示各次犯行之分擔實行，或
與實行犯罪者有何犯意聯絡之情形。因認其被訴之犯罪尚屬不能
證明，而撤銷第一審論處戊○○共同連續意圖供行使之用，而偽
造有價證券罪刑部分之判決，改判諭知戊○○無罪。已說明就案
內所有證據，本於調查所得心證，而為綜合判斷、取捨，認被告
之犯罪尚屬不能證明之理由。又於理由九、敘明關於原判決附表
四、(二)之2.部分，檢察官移送併辦意旨指邱源春與戊○○二人，
駕駛甲○○所交付之贓車至桃園縣平鎮曾展欽所經營之中文當舖
典當等情。惟查戊○○堅決否認參與其事，雖邱源春前曾供稱戊
○○參與云云（邱源春部分業經檢察官不起訴處分確定，有台灣
桃園地方法院檢察署九十一年度偵字第一四一七二號不起訴處分
書可稽）；但於原審法院審理時，邱源春到庭結證稱：參與者並
非在庭之被告戊○○等語；甲○○亦否認戊○○參與；證人即中
文當舖老闆曾展欽亦到庭證稱對在庭之戊○○無印象等語。均尚
不足據以認定戊○○與邱源春有該犯行，而戊○○被訴部分既經
改判無罪，此部分自無從併予審理。乃事實審法院採證認事之職
權行使，所為論斷按諸通常經驗，並非一般事理之所無，從形式
上觀察，難認有違背經驗法則、論理法則，或有其他應於審判期
日調查之證據而未予調查或認事用法違背法令之情形。查戊○○
始終堅決否認有公訴意旨所指之犯行，於檢察官偵查時辯稱：九
十年一月十三日是簡嘉保叫伊去停車場，伊到停車場簡嘉保拿車
鑰匙給伊時，即被警察逮捕，伊不知係贓車等語（台灣台中地方
法院檢察署九十年度偵字第一七七六號偵查卷第九十二頁）；甲
○○於原審亦證稱戊○○沒有參與，他是來應徵（司機），不知
典當車子的事等語（原審法院上更(一)卷第四十頁背面、第九十四
頁背面），卷內資料亦無證據證明戊○○有收受贓車之情事。檢
察官對戊○○部分之上訴意旨，仍執前詞，就原審採證認事職權
之適法行使，及原判決已論述明白之事項，任意指摘原判決關於
戊○○部分違法，核非依據卷內資料具體指摘原判決違法之合法
上訴第三審理由。又原審審理結果認甲○○有原判決事實欄所載
之犯行，因而撤銷第一審關於其部分之判決，改判論處甲○○連
續意圖供行使之用，而偽造有價證券罪刑。已詳述其證據之調查
、取捨，併敘明憑以認定甲○○有該犯行之依據及心證理由，所
為論斷均有卷存證據資料可資覆按，要無違背經驗法則、論理法
則，或其他違背法令之情形。原判決理由（第八點）為如前開上
訴意旨所稱之論述，乃在敘明判決戊○○無罪之理由，並未認定
甲○○該部分無罪，對於甲○○部分之判決結果無影響，檢察官
上訴意旨指原判決就該部分竟為甲○○無罪之判決，尚有誤會，
核非上訴第三審之適法理由。應認檢察官對於戊○○、甲○○部
分之上訴，違背法律上之程式，予以駁回。
(二)、甲○○之上訴部分：
查第三審上訴書狀，應敘述上訴之理由，其未敘述者，得於提起
上訴後十日內補提理由書於原審法院，已逾上述期間，而於第三
審法院未判決前仍未提出上訴理由書狀者，第三審法院應以判決
駁回之，刑事訴訟法第三百八十二條第一項、第三百九十五條後
段規定甚明。本件上訴人甲○○不服原審判決，於民國九十五年
三月二十七日提起上訴，並未敘述理由，迄今逾期已久，於本院
未判決前仍未提出，依上開規定，甲○○之上訴自非合法，應予
駁回。
據上論結，應依刑事訴訟法第三百九十七條、第四百零一條、第
三百九十五條，判決如主文。
中　　華　　民　　國　九十六　年　　五　　月　　三　　日
                      最高法院刑事第十二庭
                          審判長法官  池　啟　明
                                法官  王　居　財
                                法官  郭　毓　洲
                                法官  韓　金　秀
                                法官  黃　梅　月
      本件正本證明與原本無異
                                      書  記  官
中　　華　　民　　國　九十六　年　　五　　月　　八　　日
                                                Ａ
